---
title: "PART 2 各类方差分析"
---

```{r setup, include=FALSE}
source(here::here("_common.R"))
knitr::opts_chunk$set(echo = TRUE, message = FALSE, warning = FALSE)
```

::: rmdnote
**什么是方差分析？**

方差，用来衡量数据的离散程度。

方差分析（Analysis of Variance,ANOVA）用于比较三个或更多组均值是否存在显著差异。它通过分析数据总变异中组间变异与组内变异的比例，判断分组因素对结果的影响是否显著。若组间变异明显大于组内变异，则认为至少有两组均值不同。适用于连续因变
:::

## 5.1ANCOVA有协变量方差分析

作用:以ANOVA为基础,先剔除连续型协变量对因变量的效应,实现两个核心目标:

减少组内“无法解释的误差方差”,提升检验的统计效力；

消除协变量带来的混杂偏倚,更精准地分析分类自变量对连续因变量的真实效应.

适用范围:原本为单因素\\多因素ANOVA问题(因变量连续,自变量为分类变量)；

存在连续型协变量:该变量非实验核心操纵变量,但对因变量有显著影响

适用于实验研究\\观察性研究(观察性研究可放宽部分假设)；

数据满足ANOVA基本假设+ANCOVA特有假设.

*H₀:控制协变量后,自变量不同水平下因变量的总体均值相等*

(比如说:控制年龄后,不同工作时间组的肺容量总体均值无差异)；

协变量假设:协变量对因变量无显著线性效应(即协变量的回归斜率b=0).

算法\\计算逻辑:ANCOVA本质是带分类自变量的线性回归模型$$Y_i=b_0+b_1X_1i+b_2⋅Covariate_i$$

举例：

案例背景：研究两种复习方法（自变量：method）对考试分数（因变量：score）的影响， 同时控制学生的基础能力（协变量：ability，连续变量）作为混杂因素。

预期：即便考虑了基础能力差异，复习方法仍对考试分数有显著影响。

数据特点：总体趋势合理，但存在随机误差，不完全理想。

### 5.1.1 ANCOVA Assumptions前提假设检验

-   **与方差分析相同的假设（方差相等、独立抽样），外加两条：**

    $$
    Y_{i,j} = u + a_j + b \text{ Covariate}_{i,j} + \varepsilon_{i,j}
    $$ **协变量与处理效应的独立性:**这意味着协变量与X无关

    **回归斜率同质性（协变量与** X之间无交互作用）\
    这意味着协变量与 y之间的斜率对于不同的 x是相同的。肺功能受“年龄”影响，但这种影响在不同的“时间”条件下是一样的。

```{r ANCOVA_assumptions}
# ANCOVA assumptions
## equal variance
## independence of the covariate and treatment effect
## Homogeneity of regression slopes

df <- read_xlsx(here("data", "excel-files", "ANCOVA.xlsx"))

# 定义变量
y <- df$score                # 因变量：考试分数
x <- as.factor(df$method)    # 分组变量：复习方法（方法A / 方法B）
covariate <- df$ability      # 协变量：基础能力

# Load the package used to test the assumption of equal variance 
#library(car)
leveneTest(y ~ x)

# 假设1：方差齐性检验（Levene's Test）
# 原理：检验不同分组下因变量的方差是否相等
# leveneTest(因变量 ~ 分组变量, center = median)
# center=median：以中位数为中心计算，比均值更稳健
leveneTest(y ~ x, center = median) 
# 若 p > 0.05，接受原假设，满足方差齐性

# 假设2：残差正态性检验（Shapiro-Wilk Test）
# 原理：检验模型残差是否服从正态分布（ANCOVA的基础前提）
# 先拟合含交互项的回归模型（斜率齐性检验的模型，用其残差做正态性检验）
model_interaction <- lm(y ~ covariate * x)
# 提取残差，做Shapiro-Wilk正态性检验
shapiro.test(residuals(model_interaction))


# 假设3：协变量与处理效应独立性检验
# 原理：检验分组（处理）是否会影响协变量，若分组对协变量无显著影响，则满足独立性
# 方法：单因素ANOVA（协变量 ~ 分组变量）
result_independence <- aov(covariate ~ x)
summary(result_independence)
# 若 p > 0.05，说明分组对协变量无显著影响，满足独立性假设
# 若 p < 0.05，则协变量与处理相关，ANCOVA 可能不适用

# 假设4：回归斜率齐性检验（核心假设）
# 原理：检验协变量与分组的交互项是否显著，不显著则满足斜率齐性
# 方法：含交互项的线性回归\ANOVA（因变量 ~ 分组 * 协变量，* 表示主效应+交互效应）
# 原假设：交互项系数为 0，即不同分组中协变量对因变量的回归斜率相同
# 方法：包含协变量、分组及其交互项的 ANOVA / 线性回归
result_slope <- aov(y ~ x * covariate)
summary(result_slope)
# 注意：输出中 x:covariate 那一行的 p 值
# 若 p > 0.05，则满足斜率齐性假设，可进行标准 ANCOVA
# 若 p < 0.05，说明斜率不同，需考虑其他方法（
```

### 5.2 ANCOVA协方差分析

```{r ANCOVA-method-1}
# conduct the test
## Method 1第一种办法 
#aov(因变量~自变量+协变量) summary(模型)
result = aov(y ~ x + covariate)
cat("\n")
summary(result)
cat("\n")
# 两种平方和是一样的
Anova(result, type="III")
cat("\n")
Anova(result, type="II")
```

```{r ANCOVA-method-2}
# Method 2第二种办法

#library('HH')
df$method<-as.factor(df$method)
ancova(score ~ method + ability,data = df)#ancova(因变量~自变量+协变量，data=数据来源)
```

```{r ANCOVA-effect-size}
# conduct the effect size效应量检验

#library('rstatix')
partial_eta_squared(result)
```

### 5.3 Post-hoc test

```{r ANCOVA-post-hoc-method-1}
# post-hoc test

## Method 1你用了第一种办法就这样时候检验

#library('multcomp')#glht(模型,linfct=mcp(x="Tukey"))
postHocs <- glht(result, linfct = mcp(x = "Tukey"))
summary(postHocs)
```

```{r ANCOVA-post-hoc-method-2}
## Method 2

#library('emmeans')
emmeans(result, pairwise ~ x, adjust = 'tukey')
#emmeans(模型,pariwise~x,adjust="tukey")
```

### 5.4 Ancova & Linear model 模型比较

```{r}
# the relations between linear model and ANCOVA
lresult = lm(y ~ x + covariate)
summary(lresult)

# transform the result
anova(lresult)

# model comparison模型比较：检验回归斜率齐性
# Model 1：主效应模型（无交互项）→ 满足斜率齐性假设
m1 <- aov(y ~ covariate + x, data = df)
# Model 2：交互效应模型（含交互项）→ 检验斜率是否不齐
m2 <- aov(y ~ covariate * x, data = df)
anova(m1, m2)


```

## 6.0 Latin Square拉丁方

作用:针对单因素实验,同时剔除两个相互独立的系统干扰变量(行因素,列因素)的效应,进一步减少误差方差,提升检验力； 消除双维度系统误差的混杂(如田间试验的“行\\列位置”,实验的“时间\\空间”),更精准分析处理因素(核心自变量)的效应；

让实验设计更高效,避免无关变量对因变量的干扰.

适用范围 仅适用于单因素实验(一个核心处理因素,有p个水平)；

存在两个相互独立的干扰变量(行因素,列因素)

$$
\begin{array}{|c|c|c|c|}
\hline & 
c_1 & c_2 & c_3 \\
\hline
b_1 & a_1 & a_2 & a_3 \\
\hline
b_2 & a_2 & a_3 & a_1 \\
\hline
b_3 & a_3 & a_1 & a_2 \\
\hline\end{array}
$$

对应的处理组合为：
$$
\begin{aligned}& a_1b_1c_1 \quad a_1b_2c_3 \quad a_1b_3c_2 \\& a_2b_1c_2 \quad a_2b_2c_1 \quad a_2b_3c_3 \\& a_3b_1c_3 \quad a_3b_2c_2 \quad a_3b_3c_1\end{aligned}
$$

行因素,列因素,核心处理之间没有关系

设计硬性要求:处理因素的水平数p=行因素水平数=列因素水平数； 拉丁方的排列规则:每个处理在每行,每列仅出现一次(无重复)；

处理因素H₀:不同处理水平下因变量的总体均值相等(H0:μ.1..=μ.2..=…=μ.p..,文档中:不同甜菜品种的产量均值无差异)；

行因素H₀:不同行的因变量总体均值相等(H0:μ..1.=μ..2.=…=μ..p.,文档中:田间不同行的产量均值无差异)；

列因素H₀:不同列的因变量总体均值相等(H0:μ...1=μ...2=…=μ...p.,文档中:田间不同列的产量均值无差异). 算法\\计算逻辑 拉丁方的核心是设计+方差分析,模型公式: $$Y_{ijkl}=μ+αj+βk+γl+ϵijkl$$ μ:总均值； $\alpha_j$:处理因素的效应；\
$\beta_k$:行因素的效应；\
$\gamma_l$:列因素的效应；\
$\epsilon_{ijkl}$:随机误差；\
i:样本量；\
j\\k\\l:处理\\行\\列的水平数,且j=k=l=p.\

```{r Latin-Square}
# Latin Square 节省被试量 假设abc不存在交互作用
# 拉丁方设计示例：研究不同肥料对作物产量的影响，控制行（土地肥力梯度）和列（灌溉条件梯度）两个干扰因素
# 假设行、列、处理间无交互作用（拉丁方设计的基本前提）
# 处理因素：肥料类型（4 个水平：A、B、C、D）
# 行因素：土地肥力区块（4 个水平，从低到高）
# 列因素：灌溉条件区块（4 个水平，从差到好）
# 每个单元格有 2 个重复观测（共 4×4×2 = 32 个样本）

# Load the package used to read .xlsx data
#library(readxl)
yie = read_xlsx(here("data","excel-files","latin_example.xlsx"))
# conduct the test
fit = aov(yield~as.factor(row)+as.factor(col)+as.factor(treat),data = yie)
summary(fit)
#构建ANOVA模型:因变量~行因素+列因素+处理因素
#fit=aov(yield~as.factor(rep)+as.factor(col)+as.factor(variety),data=yie)
#效应检验
Anova(fit, type = 'III')  #注意这个函数主要是画图标出来的


# conduct the post-hoc test事后检验
## Method 1
TukeyHSD(fit)

## Method 2
emmeans(fit, pairwise ~ treat, adjust = 'tukey')

```

## 7.0Nested ANOVA有嵌套因子的方差分析

作用“：检验主因子的处理效应,同时控制嵌套在主因子内的次级因子的变异；

解决次级因子样本非独立,样本量有限的问题,避免直接用单因素ANOVA导致的假阳性.

适合范围：存在层级\\嵌套结构的实验设计,即次级因子(如location\\rat\\site)嵌套在主因子(如method\\technician\\habitat)中；

嵌套因子水平随主因子水平变化,无交叉；

可处理平衡\\非平衡数据(平衡数据易计算,非平衡需混合模型).

H₀(俩) 主因子效应:$\alpha_i=0$,即主因子各水平下因变量总体均值无显著差异；

嵌套因子效应:$\beta_{j\left(i\right)}=0$,即嵌套因子各水平在对应主因子内无显著差异.

方差来源：

组间(主要因子)df=a-1代表核心因子

组内子组(嵌套因子)df=a(b-1)主要是为防止假阳性

子组内(误差)df=ab(n-1)

总df=abn-1 SS\\df=MS,

$$
\begin{array}{|l|c|c|}
\hline
\text{变异来源} & \text{平方和} & \text{自由度} \\
\hline
\text{组间} & SS_{\text{among}} = bn \sum_i (\bar{Y}_{i.} - \bar{Y}_{..})^2 & a-1 \\
\hline
\text{组内子组} & SS_{\text{subgr}} = n \sum_i \sum_j (\bar{Y}_{ij.} - \bar{Y}_{i.})^2 & a(b-1) \\
\hline
\text{子组内} & SS_{\text{within}} = \sum_i \sum_j \sum_k (Y_{ijk} - \bar{Y}_{ij.})^2 & ab(n-1) \\
\hline
\text{总计} & \sum_i \sum_j \sum_k (Y_{ijk} - \bar{Y}_{..})^2 & abn-1 \\
\hline
\end{array}
$$

```{r nested-ANOVA-method-1}
# nested ANOVA
# 嵌套 ANOVA 示例：研究不同教学方法对学生考试成绩的影响
# 教学方法（method）为固定因素，每个方法下随机抽取多个班级（location），班级嵌套在教学法中
# 因变量 DV：考试成绩（百分制）
# 结构：method 有两个水平，每个 method 下有 3 个不同的 location（班级），每个班级 10 名学生

# load the data,一定要注意as.factor()
#library(here)
#library(readxl)
nestedData <- read_excel(here("data", "excel-files", "nested_anova.xlsx"))
nestedData$method <- as.factor(nestedData$method)
nestedData$location <- as.factor(nestedData$location)

# Conduct the correct test  

## Method 1
#固定效应，用不着推广的那种
# 注意：Error(location) 表示 location 是嵌套在 method 内的随机因素，但在 aov 中通常用来指定误差分层
cat("Method 1: 固定效应嵌套 ANOVA (不推广到总体)\n")
cat("模型：DV ~ method + Error(location)\n")
aov.result = aov(DV ~ method + Error(location),data = nestedData)
summary(aov.result)
#其实还有别的写法，但是其他的需要手动矫正，为了方便我就不放别的玩意了
```

```{r nested-ANOVA-method-2}
## Method 2
#如果地点是随机抽取的，要推广到总体
#混合效应模型：(1|method\location)表示location嵌套在method里的随机效应
cat("========================================\n")
cat("Method 2: 混合效应嵌套 ANOVA (可推广到总体)\n")
cat("模型：lmer(DV ~ method + (1 | method/location))\n")
cat("========================================\n")
#library(lme4)
#library(lmerTest)
model_lmer <-lmer(DV ~ method + (1 | method/location), data = nestedData)
summary(model_lmer)
anova(model_lmer)

```

## 8. MANOVA多因素方差分析

示例1

案例背景：研究三种锻炼方案（自变量：exercise）对多项健康指标的影响

因变量： \
y1 = 心肺耐力（最大摄氧量，单位：ml/kg/min，范围 30-60） \
y2 = 肌肉力量（卧推最大重量，单位：kg，范围 40-120） \
y3 = 柔韧性（坐位体前屈，单位：cm，范围 0-40）

三种锻炼方案： \
方案A：有氧训练（侧重耐力） \
方案B：力量训练（侧重力量） \
方案C：综合训练（两者兼顾） \
预期三个因变量之间存在中等程度正相关，不同方案下因变量组合的均值向量有差异

### 8.1 Assumptions(前提假设检验)

1.  观测独立；
2.  无单\\多元异常值；
3.  各DV方差齐性(Levene检验)\
    leveneTest(因变量，分组自变量) 经Levene方差齐性检验，各因变量在不同组别间方差齐性(p\>0.05)
4.  多元正态性(DV及任意线性组合正态,Shapiro-Wilk\\马氏距离检验)
5.  协方差矩阵齐性(Box'sM检验)或者说协方差同质；
6.  DV间不要求线性相关；但因变量无多重共线性(DV间r\<0.9,否则结果不稳定).

```{r  MANOVA-Assumptions}
## Multivariate normality
## Equal variance
## Homogeneity of the covariance matrices
## Linearity

# load the data
manova_data <- read_xlsx(here("data", "excel-files", "MANOVA_example.xlsx"))
# 提取因变量矩阵（y1 和 y2）
IV <- cbind(manova_data$y1, manova_data$y2)
# 自变量：锻炼方案
exercise <- as.factor(manova_data$exercise)

cat("Assumption 1: Multivariate Normality (多元正态性)\n")
#library('mvnormtest')
#library('dplyr')
#library('rstatix')
# 注意：mshapiro.test 要求输入为矩阵，行是变量，列是样本，故对 IV 转置
mshapiro.test(t(IV))
# 按分组进行单变量正态性检验（Shapiro-Wilk）
manova_data %>%
  group_by(exercise) %>%
  shapiro_test(y1, y2) %>%
  arrange(variable)

cat("Assumption 2: Equal Variance (方差齐性)\n")
leveneTest(manova_data$y1, exercise)
leveneTest(manova_data$y2, exercise)

cat("Assumption 3: Homogeneity of Covariance Matrices (协方差矩阵齐性)\n")
#library('heplots')
# Box's M 检验：检验各组的协方差矩阵是否相等
boxM(cbind(y1, y2) ~ exercise, data = manova_data)

# 线性关系检验：两个因变量之间的相关性（原代码仅作示例）
cor.test(manova_data$y1, manova_data$y2)
```

### 8.2 MANOVA Test

```{r MANOVA-Test}
# conduct MANOVA
cat("=============MANOVA整体检验结果===============")
cat("\n") 
fit = manova(IV ~ exercise)
summary(fit)   
cat("\n")
cat("=============分因变量的单因素ANOVA===============")
cat("\n")
# The ANOVAs for the two DVs separately
summary.aov(fit)  

# effect size效应量
#library(effectsize)
effectsize::eta_squared(fit)

```

### 8.3Post-hoc Test事后检验

```{r MANOVA-post-hoc}
# post-hoc

# #library packages to conduct the test
#library('dplyr')
#library('rstatix')

# 1. 数据重塑（长格式转换）：将 y1 和 y2 合并为一列
# 语法：gather(数据框, key = "变量名列", value = "变量值列", 需转换的列1, 列2, ...)
pwc <- manova_data %>%
  gather(key = "variables", value = "value", y1, y2) %>%
  
# 2. 按因变量名称分组（分别对 y1 和 y2 做事后检验）
group_by(variables) %>%
  
# 3. 执行 Games-Howell 检验（适用于方差不齐且样本量不等的情况）
# 语法：games_howell_test(因变量数值 ~ 分组自变量)
games_howell_test(value ~ exercise)

# 4. 输出结果：包含每对组间的差异、置信区间和校正后 p 值
pwc
```

\
