---
title: "PART 4 多元线性回归"
---

```{r setup, include=FALSE}
source(here::here("_common.R"))
knitr::opts_chunk$set(echo = TRUE, message = FALSE, warning = FALSE)
```

::: rmdnote
**什么是多元线性回归**

多元线性回归是线性回归的扩展形式，用于分析一个连续因变量与两个或更多自变量之间的线性关系。其模型形式为 Y = a + b1X1 + b2X2 + … + bkXk，可同时考察多个因素对结果的影响。

与一元线性回归相比：一元只含一个自变量，多元含多个；多元能控制混杂变量、评估各因素的独立贡献，而一元易遗漏变量导致偏差；两者均要求线性关系、残差独立正态等前提。
:::

## 10 多元线性回归

作用：用多个影响因素共同预测一个连续结果的变化。

使用范围：因变量必须是连续型。自变量X优先是连续性数值，也可以是二分类。

前提假设(但是和别的不一样，前提假设是放到后面的)

1.  线性关系：每个自变量和因变量之间存在线性关系，自变量之间不存在完美的线性关系；
2.  独立随机抽样：观测值之间相互独立，无自相关
3.  残差正态性：模型残差是Z分布
4.  同方差性：残差的方差不随自变量\\预测值的变化而变化。
5.  无严重多重共线性：自变量之间不能高度线性相关。

### 10.1数据准备与清洗

数据导入：将整理好的数据读入分析工具，要求每一行是 1 个观测样本，每一列是 1 个变量（因变量 Y + 所有自变量 X）

基础清洗：剔除缺失值、重复值，确保变量类型正确（数值型）\
初步异常值筛查：通过散点图、描述统计初步识别极端值，为后续模型诊断做准备。\
*注：这个数据是ai编的，不代表实际情况*

```{r Preparation}
#Preparation 


# upload the data导入数据
#library(haven)
x_df<-read_sav(here("data","sav_files","MLR_work.sav"))
attach(x_df)

# str(object) 显示R对象（如数据框）的内部结构，包括变量名、类型和前几个观测值
str(x_df)
head(x_df)

# colSums(is.na(data.frame)) 按列计算缺失值数量，is.na()返回逻辑矩阵，colSums()求和
missing_count <- colSums(is.na(x_df))
print(missing_count)

# 若存在缺失值，可选择删除含缺失值的行（列表删除）
# na.omit(object) 返回删除任何含有NA值的行后的数据框

gender<-as.numeric(gender)
```

或者整理变量矩阵（第一列为因变量Y，后续列为自变量X）\\

这是另一个例子\
m \<- matrix(nrow = length(salary), ncol = 5)\
m\[,1\] \<- salary \# 因变量Y：薪资\
m\[,2\] \<- educ \# 自变量X1：受教育年限\
m\[,3\] \<- salbegin \# 自变量X2：起薪\
m\[,4\] \<- jobtime \# 自变量X3：在职时长\
m\[,5\] \<- prevexp \# 自变量X4：过往工作经验\
然后一定要注意矩阵，矩阵里是只能放数字的。 \
比如有那种二分类的，就把他转成01这样就好 \
有个更快的办法是as.matrix()

\
*别.把.矩.阵.的.英.语.拼.错.了.*

*我。说。怎。么。老。报。错。*

*M.A.T.R.I.X*.

### 10.2 拟合模型前的前置检验

相关性检验：计算所有变量的相关矩阵\
核心目的 1：确认因变量Y和每个自变量X有一定相关性，完全无相关的 X 无需纳入模型； 核心目的 2：初步判断自变量之间的相关性，排查多重共线性风险。

线性关系检验：绘制每个自变量与因变量的散点图，确认二者存在线性趋势，无明显的非线性关系；

样本量校验：对照上述样本量标准，确认样本量满足分析要求。\
*样本量校验就用眼睛看（）*

```{r Correaltion-matrix}
#caculate correlation matrix
m<-as.matrix(x_df)
cor_matrix_mlr<-cor(m)
cor_matrix_mlr

# 绘制单个自变量与因变量散点图
#plot(数据框名$自变量名, 数据框名$因变量名,
     #main = "自变量X与因变量Y散点图",
     #xlab = "自变量X", ylab = "因变量Y")

plot(x_df$aptitude, x_df$stats_score,
     main = "学习倾向得分与考试得分散点图",
     xlab = "学习倾向得分", ylab = "考试得分")

# 添加拟合直线，更清晰看线性趋势
#abline(lm(因变量名 ~ 自变量名, data = 数据框名), col = "red", lwd = 2)
abline(lm(stats_score ~ aptitude, data = x_df), col = "red", lwd = 2)
# 绘制 性别 与 考试得分 的箱线图
boxplot(x_df$stats_score ~ x_df$gender,
        main = "性别与考试得分箱线图",
        xlab = "性别", 
        ylab = "考试得分",
        col = c("lightblue","salmon"))

# 批量绘制所有自变量与因变量散点图（5列数据用2行3列排版，排的是画出来的小图的板，也就是四个小图放到一个2*3的格子里）
par(mfrow = c(2, 3))

# 循环绘制每个X与Y的散点图(连续性用散点，不连续用箱线)
for (i in 2:ncol(m)) {
  # plot(自变量, 因变量)
  plot(m[, i], m[, 1],
       xlab = colnames(m)[i],
       ylab = colnames(m)[1],
       main = paste(colnames(m)[i], "vs", colnames(m)[1]))
  # 添加线性拟合直线
  abline(lm(m[, 1] ~ m[, i]), col = "red", lwd = 2)
}
#画出来不是很好看其实。但也凑活。如果想好看点可以参考下面的

df<-data.frame(
  学习能力 = x_df$aptitude,
  数学基础 = x_df$math_base,
  学习时间 = x_df$study_hours,
  性别 = as.factor(x_df$gender),#注意，这里有一个很大的区别就是之前的gender是numeric而这个是factor
  考试得分 = x_df$stats_score
)
head(df)
# 加载包（如果没装过，先运行一次下面这句）
# install.packages("ggplot2")
#嘴一句，ggplot2真的是万恶之源。
#library(ggplot2)

# --------------- 美观的图（2×2排版）---------------
p1 <- ggplot(df, aes(x=学习时间, y=考试得分)) +
  geom_point(color="#457b9d", alpha=0.6, size=1.5) +
  geom_smooth(method=lm, se=F, color="#e63946", linewidth=1.2) +
  labs(title="学习时间 vs 成绩", x="学习时间", y="考试得分") +
  theme_bw()

p2 <- ggplot(df, aes(x=数学基础, y=考试得分)) +
  geom_point(color="#457b9d", alpha=0.6, size=1.5) +
  geom_smooth(method=lm, se=F, color="#e63946", linewidth=1.2) +
  labs(title="数学基础 vs 成绩", x="数学基础", y="考试得分") +
  theme_bw()

p3 <- ggplot(df, aes(x=factor(性别), y=考试得分)) +
  geom_boxplot(fill=c("#a8dadc","#f1faee"), color="#1d3557") +
  labs(title="性别 vs 成绩", x="性别", y="考试得分") +
  theme_bw()

p4 <- ggplot(df, aes(x=学习能力, y=考试得分)) +
  geom_point(color="#457b9d", alpha=0.6, size=1.5) +
  geom_smooth(method=lm, se=F, color="#e63946", linewidth=1.2) +
  labs(title="学习能力 vs 成绩", x="学习能力", y="考试得分") +
  theme_bw()

# 组合成 2×2 拼图
#library(gridExtra)
grid.arrange(p1, p2, p3, p4, ncol=2, nrow=2)

#其实颜色这一块有个小妙招（井号加一个三位数一般也是一个好看的颜色）
```

### 10.3 拟合多元线性回归模型

核心模型公式：原始分数模型（非标准化）： $$Y=α+β_1X_1+β_2X_2+...+β_pX_p+e$$\
α：截距，所有自变量为 0 时 Y 的预测值； 

β₁\~βₚ：非标准化回归系数，X 每变化 1 个单位，Y 的变化量\
e：残差，服从均值为 0、方差为 σ² 的正态分布。

\
散点图大家都能看出来，那就讲解箱线图怎么看\
箱体就是中间的长方形，箱体高度代表数据的离散程度：\
箱体越高，数据越分散；越低，数据越集中 下沿 = Q1（第 25 百分位数），\
上沿 = Q3（第 75 百分位数）

\
R²（多重决定系数）：模型解释的 Y 的变异 \\ Y 的总变异，取值 0\~1，越接近 1 说明模型解释力越强； 当自变量之间完全不相关时，R²= 每个自变量与 Y 的相关系数的平方和； 当自变量之间相关时，需扣除重叠的方差，R² 小于平方和。

调整 R²：对 R² 进行校正，处决多余的自变量（自变量越多，R² 会虚高），公式为：Radj2=R2−N−P−1P(1−R2)是评价模型真实解释力的核心指标，

本节课给出的评价标准：

调整 R²\>75%：非常好，夯；50%-75%：好，人上人；25%-50%：尚可，NPC；\<25%：解释力不足，拉完了。

#### 10.3.1拟合非标准化多元线性回归模型

```{r Model-fitting}
#模型fit<-lm(因变量~自变量1+自变量2+...+自变量n,data=df)
#summary(fit)
gender=factor(gender)
fit <- lm(stats_score~ aptitude + math_base + study_hours + gender, data = x_df) 
summary(fit)
coefficients(fit)
```

#### 10.3.2 拟合标准化回归模型

（获取Beta权重，比较自变量贡献） 标准化模型（Beta 权重版）： $$Zy^=B1Zx1+B2Zx2+...+BpZxp$$ B₁\~Bₚ：标准化回归系数（Beta 权重），消除了量纲影响，可直接比较不同自变量对 Y 的贡献大小；\
含义：控制其他自变量不变时，该 X 每变化 1 个标准差，Y 的变化量。 核心解释力指标\

```{r Model-fitting-scale}
#模型和之前一样，只不过把所有的变量放到scale()里了
fit_std <- lm(scale(stats_score) ~ scale(aptitude) + scale(math_base) + scale(study_hours) , data = x_df)
# 查看标准化模型结果
summary(fit_std)
# 提取标准化Beta系数
coefficients(fit_std)
#!!!注意，二分类变量是不能被标准化的
```

### 10.4 模型与变量的显著性检验

模型整体显著性检验（F 检验）

原假设 H₀：所有自变量的回归系数均为 0，模型无预测效果；

计算公式：F=(1−R2)\\(N−P−1)R2\\P

自由度：分子 df=P（自变量个数），分母 df=N-P-1；

结果判断：F 值对应的 p 值 \< 0.05，说明模型整体具有统计学显著性。

单个自变量的显著性检验（t 检验）

原假设 H₀：控制其他自变量不变时，该自变量的回归系数为 0，无独立影响；

自由度：df=N-P-1；

结果判断：t 值对应的 p 值 \< 0.05，说明该自变量的独立影响具有统计学显著性。

```{r Significance-test}
#模型与变量显著性检验
# 1. 先拟合【非标准化基准模型】
fit <- lm(stats_score ~ aptitude + math_base + study_hours + gender, data = x_df)

# 一、模型整体显著性检验（F 检验）

summary(fit)$fstatistic  # 提取F值、分子自由度df1、分母自由度df2
pf(summary(fit)$fstatistic[1], 
   df1 = summary(fit)$fstatistic[2], 
   df2 = summary(fit)$fstatistic[3], 
   lower.tail = FALSE)  # 计算F检验对应的p值

# 手算F值
R2 <- summary(fit)$r.squared  # 决定系数R²
N <- nrow(x_df)               # 样本量N
P <- 4                        # 自变量个数P
F_manual <- (R2 / P) / ((1 - R2) / (N - P - 1))
cat("手动公式计算F值 =", F_manual, "\n")

# 二、单个自变量显著性检验（t 检验）

coef_table <- coef(summary(fit))  # 提取系数表（含t值、p值）
coef_table                       # 输出：估计值、标准误、t值、p值

# 单独提取t值和p值（精准查看）
t_values <- coef_table[, "t value"]
p_values <- coef_table[, "Pr(>|t|)"]
cat("自变量t值：\n"); print(t_values)
cat("自变量p值：\n"); print(p_values)
```

### 10.5偏相关 & 半偏相关

半偏相关（sr，部分相关）：扣除其他自变量对该 X 的影响后，X 与原始 Y 的相关。

\# 计算半偏相关

spcor_result \<- spcor(m) spcor_result\
estimate \# 半偏相关系数矩阵 spcor_result\
p.value \# 半偏相关对应的p值

偏相关（pr）：扣除其他自变量对 X 和 Y 两者的影响后，X 与 Y 的净相关

\# 计算偏相关\
pcor_result \<- pcor(m) pcor_result

estimate \# 偏相关系数矩阵 pcor_result

```{r Partial-Semipartial}
#半偏相关（部分相关 sr）计算 
#library(ppcor)
# 函数：spcor(矩阵)  计算半偏相关系数+对应p值
# 含义：扣除其他自变量对该X的影响后，X与原始Y的相关
spcor_result <- spcor(m)
# 提取半偏相关系数
spcor_estimate <- spcor_result$estimate
# 提取半偏相关显著性p值
spcor_p <- spcor_result$p.value

# 输出结果
cat("半偏相关系数矩阵 \n")
print(spcor_estimate)
cat(" 半偏相关p值矩阵 \n")
print(spcor_p)

# 偏相关（pr）计算
# 函数：pcor(矩阵)  计算偏相关系数+对应p值
# 含义：扣除其他自变量对X和Y两者的影响后，X与Y的净相关
pcor_result <- pcor(m)
# 提取偏相关系数
pcor_estimate <- pcor_result$estimate
# 提取偏相关显著性p值
pcor_p <- pcor_result$p.value

# 输出结果
cat("偏相关系数矩阵\n")
print(pcor_estimate)
cat("偏相关p值矩阵\n")
print(pcor_p)
```

### 10.6模型诊断与前提假设检验

1.  多重共线性检验\
    核心指标：容忍度（Tolerance）、方差膨胀因子（VIF） 计算公式：容忍度=1-Rc²（Rc²= 该自变量被其他所有自变量预测的 R²），VIF=1\\容忍度\
    判断标准：容忍度 \<0.2 提示潜在多重共线性，\<0.1 为严重多重共线性；VIF\>5 为严重多重共线性。

2.  残差正态性检验：绘制残差直方图、标准化残差 QQ 图，QQ 图上的点越贴近对角线，说明残差正态性越好。

    hist(resid) \# 残差直方图

    plot(fit, which = 2) \# 标准化残差QQ图

3.  同方差性检验：绘制残差 vs 拟合值的散点图，残差随机分布在 0 线上下、无明显趋势（如漏斗形），说明满足同方差性。

    plot(fit, which = 1) \# 残差vs拟合值散点图异常值与强影响点检验\
    残差值：绝对值越大，越可能是异常值；\
    Cook 距离：\>1 提示为强影响点，会显著改变模型结果；\
    杠杆值（Hat 值）：超过平均值 2-3 倍为高杠杆点，平均值 =(P+1)\\N；\
    马氏距离：衡量样本离自变量均值的距离，过大提示为多元异常值

多重共线性核心公式 $$Tolerance = 1 - R_C^2 \quad \text{VIF} = \frac{1}{\text{Tolerance}}$$

```{r}
#步骤6 模型诊断与前提假设检验 
# 加载必备包（car包用于VIF计算，课件标准方法）
# install.packages("car")
#library(car)

# 沿用已拟合的非标准化回归模型（与前序步骤一致）
fit <- lm(stats_score ~ aptitude + math_base + study_hours + gender, data = x_df)

#1. 多重共线性检验
# 计算方差膨胀因子VIF
vif_result <- vif(fit)
# 计算容忍度 Tolerance = 1\VIF
tolerance_result <- 1 / vif_result

# 输出多重共线性结果
cat("多重共线性检验结果\n")
cat("方差膨胀因子VIF：\n"); print(vif_result)
cat("容忍度Tolerance：\n"); print(tolerance_result)

#2. 残差正态性检验
# 提取模型残差
resid <- residuals(fit)
# 残差直方图
hist(resid, main = "残差直方图", xlab = "残差值")
# 标准化残差QQ图（代码：plot(fit, which = 2)）
plot(fit, which = 2, main = "标准化残差QQ图")

#3. 同方差性检验
# 残差vs拟合值散点图（代码：plot(fit, which = 1)）
plot(fit, which = 1, main = "残差vs拟合值散点图")

# 4. 异常值与强影响点检
# 残差值（绝对值越大越可能异常）
resid_abs <- abs(resid)
# Cook距离（>1为强影响点）
cook_result <- cooks.distance(fit)
# 杠杆值Hat值（平均值=(P+1)\N，超2-3倍为高杠杆）
hat_result <- hatvalues(fit)
hat_mean <- (length(coef(fit)))/nrow(x_df)  # (P+1)\N
# 马氏距离（多元异常值检验）
x_matrix <- model.matrix(fit)[, -1]  # 提取自变量矩阵
mahal_result <- mahalanobis(x_matrix, colMeans(x_matrix), cov(x_matrix))

# 输出异常值核心结果
cat("异常值检验核心指标\n")
cat("杠杆值平均值：", hat_mean, "\n")
cat("Cook距离最大值：", max(cook_result), "\n")
```

### 10.7 模型预测力的收缩估计

交叉验证：将样本拆分为两半，一半拟合模型，一半做预测，计算真实值与预测值的相关系数；

双重交叉验证：交换两半样本重复上述操作，取两个相关系数的平均值；

PRESS 统计量：每次留 1 个样本，用剩下的 N-1 个样本拟合模型预测该样本，重复 N 次，计算残差平方和。\

```{r}
# 模型预测力的收缩估计 
# 沿用之前的基准回归模型
fit <- lm(stats_score ~ aptitude + math_base + study_hours + gender, data = x_df)
set.seed(123) # 固定随机数，结果可重复


# 1. 简单交叉验证（样本拆分：一半建模，一半预测）
# 方法：将数据随机分为训练集(50%)、测试集(50%)，计算真实值与预测值的相关系数

n <- nrow(x_df)
train_idx <- sample(1:n, size = n/2)  # 随机抽取50%样本作为训练集
train_data <- x_df[train_idx, ]
test_data  <- x_df[-train_idx, ]

# 训练集拟合模型，测试集预测
fit_cv <- lm(stats_score ~ aptitude + math_base + study_hours + gender, data = train_data)
pred_cv <- predict(fit_cv, newdata = test_data)
# 计算真实值与预测值的相关系数
cv_cor <- cor(test_data$stats_score, pred_cv)

# 输出结果
cat("简单交叉验证结果\n")
cat("真实值与预测值的相关系数 =", round(cv_cor, 4), "\n")

# 2. 双重交叉验证（交换样本，取两次相关系数的平均值）
# 
# 第一次：训练集1 → 测试集2（已算完：cv_cor）
# 第二次：交换 → 测试集1建模，训练集2预测
fit_cv2 <- lm(stats_score ~ aptitude + math_base + study_hours + gender, data = test_data)
pred_cv2 <- predict(fit_cv2, newdata = train_data)
cv_cor2 <- cor(train_data$stats_score, pred_cv2)
# 双重交叉验证平均值
double_cv_cor <- mean(c(cv_cor, cv_cor2))

cat("双重交叉验证结果\n")
cat("第一次相关系数 =", round(cv_cor, 4), "\n")
cat("第二次相关系数 =", round(cv_cor2, 4), "\n")
cat("双重交叉验证平均相关系数 =", round(double_cv_cor, 4), "\n")

# 3. PRESS 统计量（留一法：每次剔除1个样本，预测该样本，计算残差平方和）

PRESS <- sum((residuals(fit) / (1 - hatvalues(fit)))^2)  # 留一法残差平方和
SSY <- sum((x_df$stats_score - mean(x_df$stats_score))^2) # 总平方和
press_R2 <- 1 - PRESS / SSY  # PRESS 预测R²

cat("PRESS 统计量结果\n")
cat("PRESS 统计量（留一残差平方和） =", round(PRESS, 4), "\n")
cat("PRESS 预测 R² =", round(press_R2, 4), "\n")
```
